【裁判字號】    97,上,84
【裁判日期】    971126
【裁判案由】    給付貨款
【裁判全文】
臺灣高等法院高雄分院民事判決            97年度上字第84號
上  訴  人  千裕鋼鐵企業有限公司
法定代理人  甲○○
訴訟代理人  陳清朗律師
被 上訴 人  寶發鋼鐵廠股份有限公司
法定代理人  乙○○
訴訟代理人  呂富田律師
            黃宏綱律師
上列當事人間因給付貨款事件，對於民國97年3 月28日臺灣屏東
地方法院96年度訴字第248 號第一審判決提起上訴，本院於97年
11月12日辯論終結，茲判決如下：
    主  文
原判決廢棄。
被上訴人在第一審之訴及假執行之聲請均駁回。
第一、二審訴訟費用由被上訴人負擔。
    事實及理由
一、被上訴人主張：上訴人由訴外人丙○○出面，於民國96年3
    月10日向伊購買＃4 ×12M 規格之鋼筋23,820公斤，又於同
    月21日購買＃6 ×14M 規格之鋼筋47,240公斤，於同月22日
    購買＃4 ×12M 規格之鋼筋24,700公斤，於同月23日購買＃
    4 ×14M 規格之鋼筋24,420公斤，於同月24日購買＃4 ×12
    M 規格之鋼筋24,440公斤，於同月26日購買＃3 ×12M 規格
    之鋼筋49,000公斤，合計重193,620 公斤（下稱系爭鋼筋）
    ，約定含運費每公斤新台幣（下同）18.2元，貨款共計3,52
    3,884 元。伊均已依約交貨至屏東縣九如鄉○○村○○路17
    號上訴人之關係企業南宏鐵材行，並由上訴人之法定代理人
    甲○○或南宏鐵材行人員簽收，惟上訴人至今未付貨款。又
    丙○○經上訴人授與代理權而購買系爭鋼筋，是兩造間存有
    買賣關係，伊自得請求上訴人給付價金。縱上訴人係向丙○
    ○購買系爭鋼筋，惟上訴人先前經由丙○○出面向伊購買鋼
    鐵，上訴人均收受伊所開立以上訴人為買受人之統一發票，
    不為反對之表示而為付款之客觀情況，已足使伊誤信上訴人
    對丙○○有授與代理權而與之交易，因此上訴人應負表見代
    理之授權人責任。爰依買賣契約之法律關係，求為命上訴人
    應給付伊3,523,884 元，及自起訴狀繕本送達翌日起至清償
    日止，按年息5%計算之利息，暨以供擔保為條件之假執行宣
    告之判決。
二、上訴人則以：伊係向丙○○購買系爭鋼筋，丙○○再向被上
    訴人購買，由被上訴人直接將鋼筋送至伊處所，且系爭鋼筋
    之貨款亦已交付丙○○，故買賣契約係存於伊與丙○○之間
    ，伊並未授權丙○○向上訴人購買系爭鋼筋。丙○○為鐵材
    中盤商，伊已向丙○○購買鐵材多年，丙○○每次都會交給
    伊不同廠商之統一發票，故伊曾收受被上訴人開立之統一發
    票，伊並無表見代理情事等語，資為抗辯。
三、原審判決被上訴人全部勝訴，上訴人提起上訴，其上訴聲明
    ：(一)原判決廢棄。(二)被上訴人在第一審之訴駁回。被上訴人
    則答辯聲明：上訴駁回。
四、兩造不爭執及爭執事項：
甲、不爭執事項：
  (一)丙○○有於：(1)96年3 月10日向被上訴人公司購買以25噸重
    之車輛載運、＃4 ×12M 規格之鋼筋一台、數量以不超載為
    限，鋼筋實重23,820公斤，約定含運費每公斤18.2元，交貨
    地為屏東縣九如鄉○○村○○路17號南宏鐵材行。(2)同月21
    日購買＃6 ×14M 規格之鋼筋二台、實重47,240公斤（23,3
    40公斤＋23,9O0公斤）。(3)同月22日購買＃4 ×12M 規格之
    鋼筋一台、實重24,700公斤。(4)同月23日購買＃4 ×14M 規
    格之鋼筋一台、實重24,420公斤。(5)同月24日購買＃4 ×12
    M 規格之鋼筋一台、實重24,440公斤。(6)同月26日購買＃3
    ×12M 規格之鋼筋二台、實重49,000公斤（24, 020 公斤＋
    24,980公斤），合計重193,620 公斤，均在南宏鐵材行交貨
    ，由上訴人之法定代理人甲○○或南宏鐵材行人員代簽收，
    應付之貨款共計3,523,884 元（計算式18.2元×193,620 公
    斤＝3,523,884 元），該款至今未付。
  (二)於93年6 月7 日丙○○有出面向被上訴人購買鋼筋，被上訴
    人並開立統一發票，內容記載「票號ZU00000000、買受人：
    千裕鋼鐵企業有限公司、統一編號：00000000、中華民國93
    年6 月7 日、品名鐵板、數量5000KG、…總計89,250元…營
    業人寶發鋼鐵廠股份有限公司之統一發票專用章」，該統一
    發票有交付上訴人，上訴人依被上訴人開立之上述統一發票
    付清價金。
乙、爭執之事項：
  (一)上訴人有無授權丙○○代理其向被上訴人購買系爭鋼筋？
  (二)若無，被上訴人主張表見代理，有無理由？
五、上訴人有無授權丙○○代理其向被上訴人購買系爭鋼筋？
  (一)被上訴人主張丙○○出面自96年3 月10日起至同月26日止，
    向被上訴人購買系爭鋼筋193,620 公斤，經被上訴人送至上
    訴人及其關係企業之南宏鐵材行簽收，總價為3,523,884 元
    ，被上訴人尚未收到系爭鋼筋貨款之事實，有被上訴人提出
    之過磅單8 紙為證（原審卷第7 至9 頁），並為上訴人所不
    爭執，此部分堪信為真實。至被上訴人主張上訴人授與丙○
    ○代理權而向被上訴人購買系爭鋼筋云云，則為被上訴人所
    否認。查，證人丙○○於本院及原審均到庭證稱：系爭鋼筋
    買賣是上訴人先向伊詢價，伊再去問被上訴人，伊是以個人
    名義向被上訴人訂貨，並未表示是代表上訴人向被上訴人訂
    貨，所以是上訴人向伊購買，伊再向被上訴人購買，並要求
    被上訴人將貨送至上訴人處，因為上訴人要付現金，所以價
    格較低等語（本院卷第113 、115 、116 頁、原審卷第98頁
    ），可知丙○○係以其自己名義向被上訴人購買系爭鋼筋，
    並未經上訴人授與代理權，亦未表明係上訴人之代理人，自
    難認上訴人授權丙○○代理其向被上訴人購買系爭鋼筋。參
    以上訴人抗辯系爭鋼筋係丙○○於96年3 月10日以每公斤17
    .2 元 轉賣予上訴人23,820公斤，96年3 月21日以每公斤17
    .3 元 轉賣予上訴人47,240公斤，96年3 月23日以每公斤17
    .3 元 轉賣予上訴人24,700公斤，96年3 月26日以每公斤17
    .3 元 轉賣予上訴人49,000公斤，並已給付丙○○全部貨款
    3,347,244 元之情，亦經上訴人提出丙○○書立請款之估價
    單、兆豐國際商業銀行國內匯款申請書、第一商業銀行匯款
    申請書回條各1 紙、轉帳憑單2 紙，其上均有丙○○簽收為
    證（本院卷第94至97頁），並為丙○○所是認（本院卷第11
    3 頁），且被上訴人亦不爭執，益徵上訴人係向丙○○購買
    系爭鋼筋並已付清貨款甚明。
  (二)又證人丙○○雖證稱：伊在96年2 、3 月左右，有替上訴人
    向被上訴人訂鋼筋，大約訂過2 次，也有交貨予上訴人，貨
    款部分伊替被上訴人向上訴人收取，因伊受其他同業拖累，
    導致周轉不靈，就未將貨款交付被上訴人等語（原審卷第98
    頁），則丙○○所述「替上訴人向被上訴人訂鋼筋」及「替
    被上訴人向上訴人收取貨款」之語，與前開所述雖非一致，
    惟此係因其敘述買賣鋼筋及收取貨款之經過較為簡略，用字
    遣詞非嚴謹所致，其後經法官詳為訊問買賣過程，始表示係
    以其個人名義與兩造分別訂立買賣契約，故其上開所述「替
    上訴人向被上訴人訂鋼筋」及「替被上訴人向上訴人收取貨
    款」之語，並不足認定丙○○即代理上訴人與被上訴人簽訂
    本件買賣契約，或代理被上訴人收受系爭鋼筋貨款，自不得
    據此而謂上訴人有授與丙○○代理權。至買賣標的物交付地
    點，乃買賣契約當事人就債務履行地之約定問題，並非判斷
    契約主體之依據，尚難因被上訴人送貨地點在上訴人處所，
    由上訴人法定代理人或南宏鐵材行人員收受，即推認上訴人
    有授權丙○○代理其購買系爭鋼筋。
  (三)再上訴人於原審固陳稱：丙○○是仲介性質，伊未直接向被
    上訴人訂貨，訂貨均由丙○○幫伊訂貨等語（原審卷第100
    頁），證人丙○○亦證述：伊為仲介業，是伊仲介賣予上訴
    人等語（本院卷第112 頁、原審卷第100 頁）。惟上訴人於
    原審第1 次開庭時即陳稱：丙○○不是仲介，而是鐵材中盤
    商等語（原審卷第21頁），於本院亦屢為表示丙○○並非仲
    介等情（本院卷第52、150 頁），且證人丙○○復證稱：上
    訴人需要鋼鐵時跟伊講，伊再去找，價格是看時機，有時會
    加1 、2 角賣給上訴人，有時會賠錢，本件上訴人直接向伊
    購買，伊又向被上訴人購買，要求被上訴人將貨送至上訴人
    處，伊下游廠商10幾家，上游廠商10幾家，會比較價格後交
    易，伊係以個人名義向被上訴人訂貨，從中賺取差價是伊先
    問被上訴人之價格為何，再找上訴人談價格，中間伊已經將
    價差加上去，若上訴人要購買，此價差就是伊之利潤，除了
    差價，上訴人或被上訴人並無另外給予佣金等語（本院卷第
    112 、114 、115 、116 頁、原審卷第99頁），由此交易過
    程觀之，丙○○既係以個人名義向被上訴人訂貨，且自買價
    與賣價中賺取差價，並非收取介紹報酬，應為鋼鐵買賣之中
    盤商，而非居間買賣而收取報酬，是丙○○及上訴人雖表示
    丙○○為仲介性質云云，其真意乃為中盤商，而非居間買賣
    ，至為明顯。故上訴人其後否認丙○○為仲介一節，即屬有
    據，應為可採。
  (四)至證人即被上訴人之總經理黃建達證稱：丙○○僅是向被上
    訴人通報有生意可以做，待交易完成收到價金後，伊會用被
    上訴人名義拿佣金給丙○○，本次買賣是丙○○打電話給伊
    ，告訴伊上訴人需要鐵材，問伊有無貨，單價多少云云（原
    審卷第112 頁），惟證人黃建達既為被上訴人之總經理，所
    述又為上訴人及丙○○所否認，且未能提出系爭鋼筋買賣有
    何約定或給付丙○○佣金之證據，自不得遽信系爭鋼筋買賣
    係由丙○○居間媒介。況本件被上訴人以每公斤18.2元之價
    格出賣予丙○○，而丙○○係以每公斤17.2或17.3元之價格
    出賣予上訴人，分據兩造陳明在卷（本院卷第68、69頁），
    並為對造所不爭，則被上訴人出賣價格與上訴人買受價格已
    非一致，顯係分別與丙○○成立不同之買賣契約，否則，丙
    ○○若為居間買賣，則兩造就契約之必要之點意思未能一致
    ，其買賣契約應未成立（最高法院40年台上字第1482號判例
    參照），此乃與實際情形不符，是並不足以認定丙○○係居
    間兩造為買賣契約。
  (五)從而，被上訴人主張上訴人有授權丙○○代理其向被上訴人
    購買系爭鋼筋，洵非有據，自無足取。
六、被上訴人主張表見代理，有無理由？
  (一)按由自己之行為表示以代理權授與他人，或知他人表示為其
    代理人而不為反對之表示者，對於第三人應負授權人之責，
    但第三人明知其無代理權或可得而知者，不在此限，民法第
    169 條定有明文。被上訴人主張上訴人經由丙○○出面與被
    上訴人間曾有多筆交易，交易模式均為丙○○指定將購買之
    鋼筋交付上訴人後，被上訴人送交請款單向上訴人請款，再
    開立統一發票買受人記載為上訴人，交付予上訴人，上訴人
    均未反對，並簽發受款人為被上訴人之支票支付貨款，是上
    訴人應有知他人表示為其代理人而不為反對之表示，對於被
    上訴人應負表見代理授權人之責任云云（本院卷第29頁）。
  (二)經查，被上訴人主張前於89年間與上訴人之交易行為，業據
    提出被上訴人於89年11月20日製作之應收帳款轉帳傳票、買
    受人為上訴人之統一發票、90年2 月15日製作之應收票據之
    轉帳傳票各1 紙，金額為32,945元（本院卷第82至84頁），
    而上訴人則簽發受款人為被上訴人，面額32,945元之支票交
    付（本院卷第166 、167 頁）；又於90年間與上訴人之交易
    行為，經提出被上訴人於90年7 月13日製作之應收帳款轉帳
    傳票、買受人為上訴人之統一發票、90年10月30日製作之應
    收票據之轉帳傳票各1 紙，金額為16,517元（本院卷第79至
    81頁），而上訴人則簽發受款人為被上訴人，面額16,517元
    之支票交付（本院卷第168 、169 頁）；再於91年間與上訴
    人之交易行為，並提出被上訴人於91年12月26日製作之應收
    帳款轉帳傳票、買受人為上訴人之統一發票、92年3 月27日
    製作之應收票據之轉帳傳票各1 紙，金額為22,407元（本院
    卷第76至78頁），而上訴人則簽發受款人為被上訴人，面額
    22,407元之支票交付（本院卷第170 、171 頁）；另於93年
    間與上訴人之交易行為，亦提出被上訴人於93年6 月7 日製
    作買受人為上訴人之統一發票，金額為89,250元（本院卷第
    75頁），並主張該次上訴人係以現金支付價金（本院卷第72
    頁）等情。惟本件並非繼續性契約，上開交易均為93年以前
    之事，距離系爭鋼筋買賣已事隔3 年，當時各次買賣關係縱
    係存在於兩造之間或有表見代理之情形，上訴人既未有任何
    行為足使被上訴人誤認將來所有經由丙○○之買賣均屬代理
    上訴人所為，亦無丙○○表示為其代理人而不為反對之表示
    情事，自無從因先前被上訴人有開立統一發票予上訴人及上
    訴人曾簽發支票予被上訴人，即推論此後系爭鋼筋之買賣亦
    有表見代理之適用。
  (三)其次，上開各次買賣均係被上訴人開立統一發票之日期在前
    ，而上訴人簽發支票之發票日在後，換言之，上訴人係收受
    統一發票後而為付款。然本件買賣經證人黃建達證稱：伊在
    開立發票前有請被上訴人之會計打電話給上訴人，上訴人回
    應表示貨款已經交給丙○○，故被上訴人就未開立發票及明
    細表予上訴人等語（原審卷第114 頁），顯見上訴人於起訴
    前均未收受被上訴人開立之統一發票（係原審判決被上訴人
    勝訴，經被上訴人聲請假執行後，始交付統一發票與上訴人
    ，本院卷第118 頁），則本次買賣與前次買賣並非相同交易
    模式甚明。上訴人既未收受被上訴人之統一發票而不為反對
    之表示，且已將系爭鋼筋貨款交付予丙○○，業如前述，自
    無就系爭鋼筋買賣由自己之行為表示以代理權授與他人，或
    知悉丙○○為其代理人而不為反對之表示，應無構成表見代
    理可言。至被上訴人聲請傳訊被上訴人之會計說明丙○○有
    無要求跳開發票，或向台灣區鋼鐵工業同業公會函查鋼鐵業
    間交易之仲介業如何運作完成交易、上、中、下游廠商有無
    跳開發票習慣云云，乃係證明兩造先前鋼鐵交易關係，系爭
    鋼筋買賣被上訴人既未於起訴前開立統一發票交予上訴人收
    執，自無調查上開證據之必要，附此敘明。
  (四)被上訴人又主張上訴人長期以來明知丙○○以其代理人名義
    向多家廠商買受鋼鐵，並收取多家廠商之統一發票，不為反
    對之表示，而為付款之情狀，客觀上足使被上訴人相信上訴
    人授與丙○○代理權，並舉上訴人所提出統一發票28紙為證
    云云（原審卷第60至73頁）。惟被上訴人於系爭鋼筋買賣時
    並未知悉上訴人收取多家廠商之統一發票之事，係訴訟中因
    上訴人之提出始為知悉，自無於買賣當時誤信上訴人收取其
    他廠商之統一發票而不為反對之表示情事，尚不得以其他廠
    商與上訴人間之法律關係，主張本件有表見代理之適用。再
    者，上訴人縱與其他廠商成立買賣契約，或有表見代理之事
    實，亦不得逕認上訴人經由丙○○與其上游廠商買賣鋼筋均
    成立表見代理，是本件鋼筋買賣是否成立表見代理，應就本
    件買賣過程個別加以審認，而非以上訴人與其他廠商間之法
    律關係為認定依據，自屬明確，被上訴人上開主張委無足取
    。
  (五)被上訴人再主張系爭鋼筋交貨地點在上訴人處，由上訴人之
    法定代理人或南宏鐵材行人員簽收，且被上訴人並交付無放
    射性污染證明、試驗報告，副聯記載售予對象為上訴人，並
    交付上訴人，以確保品質，應有表見代理之事實云云，並提
    出過磅單8 紙、無放射性污染證明、竹節鋼筋試驗報告書為
    證（原審卷第7 至9 、57、58頁）。惟證人丙○○證稱：伊
    向被上訴人指定送貨至特定廠商，或伊客戶至被上訴人處直
    接取貨，伊本身並無載運，又因政府規定鋼鐵要附無放射性
    污染證明，上訴人需要此證明，向伊索取，而被上訴人上游
    公司有此證明，所以伊要求被上訴人直接寄給上訴人等語（
    本院卷第112 、114 頁），衡以一般商業行為，為求交貨迅
    速及節省運送成本，約定出賣人將買賣標的物直接送至指定
    地點之情形所在多有，難認此情況足使被上訴人誤信送貨地
    或收貨人即為授與代理權之本人，而應負表見代理之授權人
    責任。又上訴人否認有收到上開無放射性污染證明（本院卷
    第13、14頁），而丙○○未能證明被上訴人確有交付情事，
    且被上訴人亦無法舉證以實其說，該證明自不得為上訴人應
    負表見代理責任之證據。況且，該無放射性污染證明正聯及
    竹節鋼筋試驗報告書均係瑞翔鋼鐵企業股份有限公司出具，
    且該無放射性污染證明正聯記載：「陳保全鋼鐵（股）公司
    轉售寶發鋼鐵廠股份有限公司（即被上訴人）……製造商或
    經銷商負責人瑞翔鋼鐵企業股份有限公司黃富義」，而副聯
    記載：「本証明書影本所列產品之23,820kg（爐號：C12241
    2） ，確於96年3 月10日售予千裕鋼鐵企業有限公司（即上
    訴人）經銷商負責人寶發鋼鐵廠股份有限公司乙○○」等語
    ，則就正聯與副聯對照觀之，正聯所載轉售之人與經銷商負
    責人並非同一人，堪認經銷商負責人非必為直接出賣人，是
    尚難以副聯所記載之經銷商負責人遽認為直接出賣人。再者
    ，上開證明之目的係證明鋼筋來源乃屬無放射性污染，與統
    一發票係向稅捐機關申報買賣之憑據，兩者有所不同，是取
    得無放射性污染證明時僅應注意自己是否為買受人及原始來
    源之試驗報告是否符合標準而已，尚難責令負有查明「直接
    出賣人」記載是否正確之義務，是上開無放射性污染證明副
    聯不明確之之記載，並不足以認定上訴人知悉被上訴人為出
    賣人而不為反對表示，致應負表見代理之責。
  (六)準此，被上訴人主張上訴人有知丙○○表示為其代理人而不
    為反對之表示，而應對被上訴人負表見代理責任，應屬無據
    ，亦無可採。
七、綜上所述，被上訴人基於買賣契約之法律關係，訴請上訴人
    給付被上訴人貨款3,523,884 元，及自起訴狀繕本送達翌日
    起至清償日止，按年息5%計算之利息，為無理由，不應准許
    ，其假執行之聲請亦失所附麗，應併予駁回。原審判命上訴
    人給付，並為假執行之宣告，尚有未合，上訴意旨指摘原判
    決不當，求予廢棄改判，為有理由，自應由本院予以廢棄改
    判，如主文第2 項所示。又本件事證已臻明確，兩造其餘攻
    擊防禦方法及舉證，核與判決結果不生影響，爰不予論述，
    併予敘明。
據上論結，本件上訴為有理由，依民事訴訟法第450條、第78 條
，判決如主文。
中    華    民    國    97    年    11    月    26    日
                            民事第五庭
                                審判長法官  蔡明宛
                                法      官  曾錦昌
                                法      官  魏式璧
以上正本證明與原本無異。
如對本判決上訴，須於判決送達後20日內向本院提出上訴狀，其
未表明上訴理由者，應於上訴後20日內向本院提出上訴理由書（
均須按他造當事人之人數附繕本）。上訴時應提出委任律師或具
有律師資格之人之委任狀，並依附註條文規定辦理。
中    華    民    國    97    年    11    月    26    日
                                書  記  官  林明威
附註：
民事訴訟法第466 條之1 ：
對於第二審判決上訴，上訴人應委任律師為訴訟代理人，但上訴
人或其法定代理人具有律師資格者，不在此限。
上訴人之配偶、三親等內之血親、二親等內之姻親，或上訴人為
法人、中央或地方機關時，其所屬專任人員具有律師資格並經法
院認適當者，亦得為第三審訴訟代理人。
第1 項但書及第2 項情形，應於提起上訴或委任時釋明之。


司法院資訊處製作；財團法人民間司法改革基金會備份。
